【裁判字號】    99,訴,282
【裁判日期】    990611
【裁判案由】    確認債權不存在
【裁判全文】
臺灣臺北地方法院民事判決               99年度訴字第282號
原      告  乙○○
被      告  甲○○
上列當事人間確認債權不存在事件，本院於九十九年五月二十日
言詞辯論終結，判決如下：
    主  文
確認被告持有原告於民國九十七年十月十八日所簽發、本票號碼
ＣＨ四三四七八六及ＣＨ四三四七八七、面額均為新台幣捌拾壹
萬貳仟伍佰元、到期日各為民國九十八年八月十五日、九十九年
八月十五日之二張本票債權不存在。
訴訟費用由被告負擔。
    事實及理由
一、程序方面：
    被告未於言詞辯論期日到場，核無民事訴訟法第386條各款
    所列情形，爰依原告之聲請，由其一造辯論而為判決。
二、原告起訴主張：伊於民國97年10月18日與被告簽訂宜蘭縣大
    同鄉○○段267地號土地（下稱系爭土地）買賣（讓渡）承
    諾書，並簽發附帶條件且面額均為新臺幣（下同）812,500
    元、到期日分別為98年8月15日及99年8月15日之本票2紙（
    前者下稱系爭本票一，後者下稱系爭本票二，合稱系爭本票
    ），作為支付購買地上物全部即4年生以上之咖啡樹5,000棵
    、檳榔樹1,200棵等之費用，且於交付本票時由被告簽立同
    意附帶條件承諾書為憑。嗣原告估算地上物之數量與被告買
    賣當時所稱之數量不符，遂催請被告依兩造系爭承諾書第6
    項約定，會同原告進行第一次地上物清點計量，並依約定重
    新計算實際應交付交易金額，同時依約提供原告有關咖啡樹
    、檳榔樹之相關種植技術、銷售資料等，惟均未獲置理。詎
    被告竟持原告所簽發之有附帶條件本票逕向本院聲請裁定，
    依臺灣高等法院暨所屬法院85年法律座談會民事類提案第18
    號討論審查意見所示，系爭本票既因所載條件未成就，則票
    據債權自不存在。又系爭本票於記載欄已載明利息自出票日
    起按每百元日息無計付；逾期約金另按每百元日息無計付，
    並非「無記載」，故被告所請求之「自98年8月15日起至清
    償日止，依年息6%計算之利息」，與事實不符，應無所據等
    語。並聲明：確認被告持有原告於97年10月18日所簽發本票
    號碼CH434786及CH434787、面額均為812,500元、到期日各
    為98年8月15日及99年8月15日之2張本票債權不存在。
三、被告則抗辯以：
  (一)依兩造之不動產買賣契約書第2條第4項及土地買賣讓渡承諾
    書第貳條第二項約定，原告應於98年8月15日支付系爭本票
    一之款項，惟其未為支付，且於98年8月14日要求延期付款
    ，遭被告拒絕，復於98年8月29日、98年8月30日要求延期，
    顯無履約誠意，故被告自得拒絕為相對給付，即相關咖啡樹
    、檳榔樹之種植技術與相售資料，並得向法院聲請本票裁定
    。
  (二)依票據法規定，被告得依票據法律關係請求本票到期日起算
    ，年息6%之利息。
  (三)被告並無咖啡樹為4年生以上之保證。
四、兩造不爭執之事項：
  (一)兩造於97年7月18日就被告所有系爭土地及該筆土地之地上
    物所有權之全部，簽訂土地買賣（讓渡）承諾書，約定土地
    所有權部分買賣總價款為150萬元，地上物所有權部分買賣
    總價款為1,625,000元，總計為3,125,000元，且地上物所有
    權之買賣總價款應分別於98年8月15日及99年8月15日各支付
    總價款之1/2即812,500元，且於原告採分期支付地上物所有
    權之買賣總價款期間（97年7月18日起至99年4月1日），地
    上物經營管理權與成本、農產品收穫全部歸被告所有，而自
    99年4月1日起至102年4月1日止，地上物中檳榔樹部分之經
    營管理權與經營成本、檳榔收穫歸被告所有，又於被告執行
    地上物經營管理期間（97年7月18日起至102年4月1日止），
    若非因天災之不可抗力因素造成地上物數量減損，當減少數
    量超過買賣當時數量3%以上時，被告應按地上物所有權買賣
    總價款金額依比例超過部分補償原告。
  (二)兩造復於97年9月27日就系爭土地及其上未辦保存登記之鐵
    皮屋及其地上所有之農作改良物，簽訂不動產買賣契約書，
    約定買賣總價款為3,125,000元，並分5期付款，並於特約條
    款約定，本案買賣若有未盡事宜，則以前開土地買賣（讓渡
    ）承諾書為準。據前開兩造不動產買賣契約書之交款備忘錄
    記載，被告於97年7月18日、9月15日分別收款15萬元、60萬
    元。
  (二)兩造另於97年10月18日簽訂承諾書（被告僅爭執承諾書中咖
    啡樹5000棵、檳榔樹1200棵之記載真正），約定原告所簽發
    之系爭本票2紙，於被告確依雙方97年7月18日所簽訂之宜蘭
    縣大同鄉○○段第267地號土地買賣（讓渡）承諾書議定內
    容執行完畢始生效力，否則含全部已兌付金額亦應無條件返
    還開票人。
  (三)原告於98年8月31日以存證信函通知被告須確實依據兩造於
    97年7月18日所簽訂之土地買賣（讓渡）承諾書議定內容執
    行完畢，原告所開立之本票始生效力。
  (四)被告就系爭本票一聲請准許強制執行事件，業經本院98年度
    司票字第19032號裁定，原告於97年10月18日簽發之本票內
    載憑票交付被告之812,500元，及自98年8月15日起至清償日
    止，按年息6%計算之利息得為強制執行。
五、得心證之理由：
  (一)按確認法律關係之訴，非原告有即受確認判決之法律上利益
    者，不得提起之，民事訴訟法第247條第1項定有明文。又所
    謂「即受確認判決之法律上利益」，係指法律關係之存否不
    明確，原告主觀上認其在法律上之地位有不安之狀態存在，
    且此種不安之狀態，能以確認判決將之除去者而言，最高法
    院52年台上字第1240號著有判例足參。查被告已就系爭本票
    一聲請本院裁定並獲允准，原告否認系爭本票一之債權存在
    ，其主觀上自認其在法律上之地位有不安之狀態存在且得以
    確認判決除去之，而有確認利益；至於被告雖尚未聲請法院
    就系爭本票二為裁定，然此係因系爭本票二尚未屆到期日之
    故，依被告於本院之答辯，可知其仍主張系爭本票二之債權
    存在，基於同理，原告就系爭本票二部分亦有確認利益無訛
    ，合先敘明。
  (二)次按本票為發票人簽發一定金額，於指定之到期日，由自己
    無條件支付受款人或執票人之票據，是本票不得附條件，此
    觀之票據法第120條第1項第4款規定：本票應記載「無條件
    擔任支付」自明。如記載條件，即與本票之本質不符而牴觸
    法律之規定，為學者所稱之「記載有害事項」（梁宇賢著，
    票據法新論，87年9月修訂版，第56頁），並使該票據欠缺
    票據法所規定應記載之「無條件擔任支付」，依票據法第11
    條第1項前段之規定，該票據應屬無效。查系爭本票2紙正面
    上雖均載有「無條件擔任兌付」字樣，然同時亦載明「本票
    據於甲○○先生（按指被告）確依雙方97年7月18日所簽訂
    之宜蘭縣大同鄉○○段第二六七地號土地買賣（讓渡）承諾
    書議定內容執行完畢始生效力」等字，有系爭本票2紙影本
    （本院審訴字卷第7頁）附卷可稽，上列兩項本票上記載之
    事項顯然矛盾；衡諸「無條件擔任支付」等字乃制式工商本
    票所印製之事項，而「本票據於甲○○先生（按指被告）確
    依雙方97年7月18日所簽訂之宜蘭縣大同鄉○○段第二六七
    地號土地買賣（讓渡）承諾書議定內容執行完畢始生效力」
    等字係兩造於原告簽發系爭本票時所特別約定載明之情狀，
    應認原告所簽發之系爭本票實乃附條件之本票，而違反票據
    法第120條第1項第4款所規定本票應為無條件擔任支付票據
    之本質，揆諸上揭說明，系爭本票2紙均應為無效。原告雖
    未以此為由主張系爭本票債權不存在，然此乃本院依據當事
    人提出之事實適用法律之結果，並不違反辯論主義，附此敘
    明。從而，原告請求確認被告持有原告於97年10月18日所簽
    發本票號碼CH434786及CH434787、面額均為812,500元、到
    期日各為98年8月15日及99年8月15日之2張本票債權不存在
    ，為有理由，應予准許。至兩造其餘之攻擊防禦方法及證據
    資料，經本院斟酌後，認為均不足以影響本判決之結果，自
    無一一詳予論述之必要，併予陳明。
六、訴訟費用之負擔：民事訴訟法第78條。
中    華    民    國    99    年    6     月    11    日
                  民事第二庭    法  官  歐陽漢菁
以上正本係照原本作成
如對本判決上訴，須於判決送達後20日內向本院提出上訴狀
中    華    民    國    99    年    6     月    11    日
                                書記官  吳貞瑩

司法院資訊處製作；財團法人民間司法改革基金會備份。
